【裁判字號】    96,訴,6378
【裁判日期】    970131
【裁判案由】    拆屋還地
【裁判全文】
臺灣臺北地方法院民事判決              96年度訴字第6378號
原      告  台灣警察專科學校
法定代理人  乙○○
訴訟代理人  洪瑞燦律師
被      告  甲○○
訴訟代理人  余布恩
上列當事人間請求拆屋還地事件，本院於民國97年1月14日言詞
辯論終結，判決如下：
    主  文
被告應將坐落台北縣新店市○○段九八八之一地號土地上如附圖
代號九八八－Ａ００一部分所示面積七點四平方公尺之地上物拆
除，並將該部分土地返還予原告。
被告應給付原告新臺幣伍萬捌仟零元，及自民國九十六年九月
一日起至返還前項土地之日止，按月給付原告新臺幣壹仟壹佰伍
拾陸元。
訴訟費用由被告負擔。
本判決於原告以新臺幣拾貳萬壹仟元為被告供擔保後，得假執
行。但被告以新臺幣玖拾陸萬貳仟元為原告預供擔保，得免為假
執行。
    事實及理由
甲、程序方面：
    按「訴狀送達後，原告不得將原訴變更或追加他訴。但有下
    列各款情形之一者，不在此限：‧‧‧三  擴張或減縮應受
    判決事項之聲明者。」民事訴訟法第255條第1項第3款定有
    明文。查本件原告起訴時，原請求被告應將坐落台北縣新店
    市○○段988之1地號土地上（下稱系爭土地）如附圖代號98
    8-A001部分所示面積6平方公尺之地上物（下稱系爭地上物
    ）拆除，並請求被告給付新臺幣（下同）5萬6,280元，及自
    民國96年9月1日起至返還系爭土地之日止，按月給付938元
    之不當得利（本院卷第5頁參照），嗣於訴訟進行中，則擴
    張其請求拆除之面積與不當得利之數額為：被告應將坐落系
    爭土地上，面積為7.4平方公尺之系爭地上物拆除，並給付
    原告6萬9,360元及自96年9月1日起至返還系爭土地之日止，
    按月給付1,156元（本院卷第47頁參照），核與本段首揭規
    定相符，應予准許。
乙、實體方面：
壹、原告起訴主張：系爭土地為中華民國所有，原告台灣警察專
    科學校為系爭土地之管理人。惟被告甲○○並無任何權源，
    竟在系爭土地上搭建如附圖代號988-A001部分所示，面積7.
    4平方公尺之棚架及鐵門（即系爭地上物），作為販售食品
    營業之用。又都市計畫法所謂「繼續為原來之使用」，係指
    土地所有權人在不妨礙公共設施保留地之目的範圍內，繼續
    為原來之使用，非謂無權占有人可繼續占有使用。而系爭地
    上物之鐵捲門，應為被告近年所建，其餘棚架或帆布之耐用
    年限有限，亦顯不可能為訴外人周慕唐於多年前所建。故被
    告無權占有系爭土地，爰依民法第767條規定，請求被告拆
    除系爭地上物，將所占用系爭土地返還原告。又被告無權占
    有系爭土地，係無法律上之原因而受利益，且致原告受有相
    當於租金之損害，爰依民法第179條、土地法第105條準用同
    法第97條規定，請求被告賠償往前回溯5年，按年息5%計算
    之不當得利計6萬9,360元（3萬7,500元*7.4*0 .05/12*60=6
    萬9,360元），及96年9月1日起至被告返還土地之日止，按
    月給付1,156元（3萬7,500元*7.4*0.05/12=1,156元）之不
    當得利等語。並聲明：(一)被告應將系爭土地上如附圖代號98
    8-A001部分所示，面積7.4平方公尺之系爭地上物拆除，將
    該部分土地返還原告；(二)被告應給付原告6萬9,360元，及自
    96年9月1日起至返還前項土地之日止，按月給付原告1,156
    元；(三)陳明願供擔保，請准宣告假執行。
貳、被告抗辯：伊設攤地點坐落於系爭土地上，位於台北縣新店
    市○○街13巷21號牆外，原為周慕唐於55年間所搭建，作為
    車庫及設攤之用，屋頂使用石棉瓦為建材，迄今已逾40年，
    外觀老舊，並非被告於近年所新建，原告亦曾於90年間對周
    慕唐訴請拆除還地。又系爭地上物所處地段，業經政府列為
    新店市○○○○巷道用地，而上開博愛街13巷路寬僅275公分
    ，按計畫巷寬，尚須各往兩側拓寬262公分，被告自周慕唐
    於92年6月25日遷出後繼續使用該處設攤，未再供停車之用
    ，使用範圍純屬巷道用地，於未拓寬前，對公眾往來並無影
    響。系爭地上物所占系爭土地之範圍，既為公共設施保留地
    ，依都市計畫法第51條規定，適用對象並不以土地所有權人
    為限，被告自得繼續為原來之使用。另系爭地上物適處巷口
    ，如即拆除，將形成巷端缺口，影響巷道整齊，恐成為堆置
    廢棄物之場所而造成髒亂，原告請求拆遷還地，殊無理由。
    另系爭地上物使用土地面積狹小，為巷道用地，對原告並無
    損害可言，故原告請求伊賠償損害，亦於法不合。並聲明：
    (一)駁回原告之訴及其假執行之聲請；(二)如受不利之判決，願
    供擔保，請准宣告免為假執行。
、兩造不爭執之事項：
一、系爭土地之所有權人為中華民國，現管理者為原告（本院卷
    第54頁）。
二、被告現占用系爭土地，並使用土地上如附圖代號988-A001部
    分所示面積7.4平方公尺之系爭地上物，設攤販賣五穀雜糧
    （本院卷第18頁、第26至26頁反面）。
肆、得心證之理由：
一、本件原告起訴主張其為系爭土地之管理人，惟被告現占有系
    爭土地，並使用土地上如附圖代號988-A001部分所示面積7.
    4平方公尺之系爭地上物，設攤販賣五穀雜糧之事實，業據
    其提出系爭土地之土地登記第二類謄本1份及現場照片2幀、
    等件為證，亦經本院至現場勘驗屬實，有本院96年12月13日
    勘驗測量筆錄、臺北縣新店地政事務所土地複丈成果圖在卷
    為憑（本院卷第41頁至第44頁參照），故上開原告主張之事
    實，自堪信為真實。又原告主張被告並無任何使用系爭土地
    之合法權源，而被告則以前揭情詞置辯。是以，本件兩造主
    要之爭點即為：(一)、被告是否無權占有系爭土地？(二)原告請
    求被告返還不當得利有無理由？其金額如何計算？茲分述如
    下：
(一)、被告是否無權占有系爭土地？
１、被告雖辯稱系爭地上物為周慕唐所有，存在迄今已逾40年，
    並非伊於近年內所搭蓋云云，然查，系爭地上物之屋頂、鐵
    門及四周之帆布等設備之外觀，仍呈現完好而足堪使用之狀
    態，有原告提出現場照片2幀在卷可參（本院卷第9頁參照）
    ，參以被告亦自承自周慕唐於92年6月25日遷離系爭地上物
    現址後，即由伊及伊家人繼續使用系爭地上物，作為擺攤販
    賣五穀雜糧之用等語（本院卷第18頁、第26至26頁反面參照
    ），是縱令系爭地上物之基礎結構確為周慕唐於40年前所建
    ，然於周慕唐遷居他處後，即由被告接續實際支配管領系爭
    地上物，並以之作為營業場所，自堪認系爭地上物之事實上
    處分權人即為被告，故被告辯稱系爭地上物仍屬周慕唐所有
    云云，自不足採。次按「依本法指定之公共設施保留地，不
    得為妨礙其指定目的之使用。但得繼續為原來之使用或改為
    妨礙目的較輕之使用。」，都市計畫法第51條固有明文規定
    ，惟該條但書所謂「得繼續為原來之使用」，應限於依法有
    權占有使用公共設施保留地之情形，如係無權占有，則根本
    無從主張繼續為原來之使用，無論公共設施保留地為公有或
    私有皆然。因此，系爭地上物所坐落系爭土地範圍，縱經指
    定為都市○○道路用地，被告占有使用土地仍須徵得被告之
    同意，方得於都市計畫實施前，繼續為原來之使用。惟查，
    被告對於其係徵得原告之同意而占有使用系爭土地，或有其
    他占有使用之合法權源等有利於己之事實，始終未舉證以實
    其說，故無從認其為有權占有，自亦無適用上開都市計畫法
    第51條但書規定之可能。從而，被告辯稱其依都市計畫法第
    51 條但書規定，得繼續為原來之使用云云，即無足採，被
    告無權占有系爭土地之事實，洵堪認定。
２、再按所有人對於無權占有或侵奪其所有物者，得請求返還之
    。對於妨害其所有權者，得請求除去之，民法第767條定有
    明文。經查，系爭土地之所有人係中華民國，原告為管理人
    ，被告所有之系爭地上物占用系爭土地面積為7.4平方公尺
    （如附圖代號988-A001部分所示），有土地登記謄本、本院
    96 年12月13日勘驗測量筆錄、臺北縣新店地政事務所土地
    複丈成果圖各1份在卷可佐（本院卷第8頁、第41至44頁參照
    ），而被告並無使用系爭土地之合法權源，已如前述，故原
    告依民法第767條規定，請求被告拆除如附圖代號988-A001
    部分所示之系爭地上物（面積7.4平方公尺），並將該部分
    土地返還予原告，洵屬有據，應予准許。
(二)、原告請求被告返還不當得利有無理由？其金額如何計算？
１、按無法律上之原因而受利益，致他人受損害者，應返還其利
    益，民法第179條定有明文；又無權占有他人土地，可能獲
    得相當租金之不當得利，此為社會通常觀念，此有最高法院
    61年台上字第1695號判例意旨足資參照；而租金之請求權因
    5年間不行使而消滅，民法第126條亦有明文。經查，被告係
    自周慕唐於92年6月25日遷離後，方接續使用系爭地上物擺
    攤營業之事實，既已據被告於答辯狀內自認（本院卷第18頁
    參照），即堪認被告自斯時起，即無權占用系爭土地，取得
    相當於租金之不當得利，故原告依不當得利之法律關係，請
    求被告返還從96年8月31日起回溯至92年6月26日止，被告無
    權占用系爭土地所得之不當得利，即屬有據；至92年6月25
    日以前，被告無權占有之事實，因原告並未積極舉證證明之
    ，自難信其此部分主張為真實，故其請求被告給付92年6月
    25 日以前，尚未逾上開5年時效期間之不當得利，即無所據
    ，自不能准許。
２、次按城市地方租用基地建築房屋之租金，依土地法第105條
    準用同法第97條規定，以不超過土地申報總價年息10％為限
    。所謂土地之總價額，係指土地所有人依土地法申報之地價
    即法定地價，而公有土地則以公告地價為申報地價，免予申
    報，土地法施行法第25條、平均地權條例施行細則第21條定
    有明文。又基地租金之數額，除以基地申報地價為基礎外，
    尚須斟酌基地之位置，工商業繁榮之程度，承租人利用基地
    之經濟價值及所受利益等項，並與鄰地租金相比較，以為決
    定（最高法院68年台上字第3071號判例可資參照）。經查，
    系爭土地坐落於台北縣新店市仁愛市場對面，屬城市地方土
    地，被告所有之系爭地上物，係供其販賣五穀雜糧之用，附
    近商業活動極為繁榮，有本院勘驗測量筆錄在卷為憑（本院
    卷第42頁參照），爰斟酌系爭地上物係營業用途，且附近屬
    商業繁榮地區，交通發達等情形，本院認原告請求系爭土地
    之租金以其公告地價之年息5%計算，尚屬適當。是以，被告
    無權占用系爭土地如附圖代號988-A001部分所示之面積為7.
    4平方公尺，而系爭土地96年1月份之公告地價為每平方公尺
    3萬7,500元，亦有系爭土地登記第二類謄本1件（本院卷第8
    頁參照）附卷可參，則自92年6月26日起至96年8月31日止（
    4年2月又5天），被告占用系爭土地所獲相當於租金之不當
    得利數額，計為5萬8,003元｛計算式：系爭土地公告地價
    每平方公尺3萬7,500元×被告無權占有之面積7.4平方公尺
    ×年息5％×（4+ 1/12+1/12*19/30）＝5萬8,002.5元（元
    以下四捨五入）｝；另自96年9月1日起至被告返還土地之日
    止，被告每月所獲相當於租金之不當得利數額則為1,156元
    ｛計算式：系爭土地公告地價每平方公尺3萬7,500元×被告
    無權占有之面積7.4平方公尺×年息5％×1/12＝1,156.25元
    （元以下四捨五入）｝。從而，原告依據民法第179條、土
    地法第105條準用同法第97條等規定，請求被告給付自其無
    權占有時起至96年8月31日止，尚未罹於前開5年時效期間
    之不當得利5萬8,003元，及自96年9月1日起至返還土地之日
    止，按月給付不當得利1,156元，為有理由，均應予准許
    。
伍、兩造分別陳明願供擔保，請求准予宣告假執行或免為假執行
    ，均核無不合，爰分別酌定相當之擔保金額，予以准許（註
    ：以系爭土地96年1月之公告現值每平方公尺13萬元乘以被
    告無權占用之面積7.4平方公尺計算）。
陸、本件事證已臻明確，兩造其餘之攻擊防禦方法，核與判決結
    果無影響，爰不一一論述，附此敘明。
柒、據上論結，本件原告之訴為有理由，依民事訴訟法第78條、
    第390條第2項、第392條第2項，判決如主文。
中    華    民    國    97    年    1    月     31    日
                  民事第六庭    法  官  楊晉佳
以上正本係照原本作成。
如不服本判決，須於送達後20日內依對造人數檢具繕本向本院提
出上訴狀上訴於臺灣高等法院。
中    華    民    國    97    年    1     月    31    日
                                書記官  朱俶伶


司法院資訊處製作；財團法人民間司法改革基金會備份。
